臺灣花蓮地方法院民事判決
111年度訴字第113號
原      告  財團法人基礎天基聖堂

法定代理人  藍明和  
訴訟代理人  王雅雯律師
            藍凰嘉  

被      告  邱德有  
訴訟代理人  賴淳良律師
            胡孟郁律師
上列當事人間請求給付租金等事件，本院於民國111年7月26日言
詞辯論終結，判決如下：
    主  文
被告應給付原告新臺幣1,639,452元，其中新臺幣1,443,000元自
民國110年9月3日起至清償日止；其中新臺幣196,452元自民國11
1年5月7日起至清償日止，均按年息百分之5計算之利息。
訴訟費用由被告負擔。
本判決原告以新臺幣546,484元為被告供擔保後，得假執行。
    事實及理由
一、原告起訴主張：坐落花蓮縣○○市○○段0000地號土地及其上同
    段1868建號建物（門牌號碼中華路442號）（以下合稱系爭
    房地）為原告所有，被告自民國106年6月28日起無權占有系
    爭房地並出租予訴外人黃泳濱之事實，業據臺灣高等法院花
    蓮分院106年度上易字第66號判決認定在案（下稱前案），
    嗣經被告上訴最高法院，經最高法院以109年台上字第752號
    裁定駁回上訴確定，是被告確有無權占有系爭房地之事實。
    而前案判決確定後，原告曾以律師函請訴外人黃泳濱於110
    年6月30日前遷出，惟110年7月1日黃泳濱仍未遷出，而在臺
    灣高等法院花蓮分院另案原告與黃泳濱間之訴訟，黃泳濱於
    準備程序期日自承與被告之租約於110年9月30日終止，110
    年11月15日搬遷完畢。而被告與黃泳濱間，就系爭房地之租
    金為新臺幣（下同）37,000元，而110年3月1日起，調降為3
    5,000元。爰請求被告給付自106年12月1日起至110年2月28
    日止，每月37,000元；110年3月1日起至110年8月19日止，
    每月35,000元相當於租金之不當得利，金額總計1,639,452
    元等語。並聲明：㈠如主文第一項所示。㈡願供擔保，請准宣
    告假執行。
二、被告則以：黃泳濱所繳納租金，均由德基佛堂所收取，被告
    並未取得分毫，只因其為德基佛堂點傳師，所以才擔任出租
    名義人。而系爭房地的使用，一直都是由德基佛堂信眾處理
    ，所有權狀也由信眾保存，水電、稅款亦同；且原告因贈與
    為登記原因而取得系爭房地所有權時，也已經與德基佛堂道
    親協議由德基佛堂自行使用收益系爭房地，且有於章程中明
    訂此項條款。而原告代表人於104年與德基佛堂道親協議時
    也同意由德基佛堂自行使用收益系爭房地。是前案判決既係
    判斷兩造間有無借名登記，效力應不及於上開協議；且系爭
    房地之占有人不止被告，而是包含德基佛堂的所有道親等語
    置辯。並聲明：原告之訴駁回。
三、就前案判決認定被告有無權占有系爭房屋1樓之情，為兩造
    所不爭執，是此部分之事實，應已足堪認定。
四、至原告其餘主張，則為被告所否認，並以前詞置辯。是本件
    之爭點厥為：原告請求被告給付如其聲明所示之金額，有無
    理由？
　㈠就前案判決經實質審理之重要爭點，於本案業已生爭點效，
    兩造不得為相異之主張，本院亦不得為相異之判斷：
　⒈按法院於確定判決理由中，對訴訟標的以外當事人所主張或
    抗辯之重要爭點，本於兩造辯論之結果所為之判斷結果，除
    有顯然違背法令，或當事人提出新訴訟資料足以推翻原判斷
    之情形外，於同一當事人間，就與該重要爭點有關之他訴訟
    ，不得再為相反之主張，法院亦不得作相異之判斷，此源於
    訴訟上之誠信原則及當事人公平之訴訟法理，避免紛爭反覆
    發生，以達「一次解決紛爭」所生之一種判決效力（拘束力
    ），即所謂「爭點效」（最高法院96年度台上字第2569號民
    事判決要旨參照）。
　⒉查就德基佛堂為原告分壇、系爭房地為原告所有、原告有收
    取租金之權利、被告於106年6月28日起即無權占有系爭房地
    並應負給付原告相當於租金之不當得利等節，在前案判決屬
    重要爭點，並經與本案相同之兩造實質攻防、充分辯論後，
    經前案法院認定如上（見前案判決第8-17頁），是就此部分
    之事實，按首揭最高法院見解，業生爭點效，本件之兩造不
    得再為相反之主張，本院亦不得作相異之判斷。又本件被告
    曾當庭表示對於前案判決認定其無權占有之事實沒有意見（
    卷178頁），而系爭房地迄今仍未由被告遷讓返還予原告，
    僅由訴外人即系爭房地1樓承租人黃泳濱於110年9月30日與
    被告終止租約，並於110年11月15日搬遷完畢並交還鑰匙予
    德基佛堂信眾等節，亦為被告所不否認，此有被告所提之臺
    灣高等法院花蓮分院111年度上字第12號準備程序筆錄為證
    （本院卷111-119頁），是被告於原告主張之期間內無權占
    有系爭房地之事實，自堪認定。
　㈡被告就系爭房地確有無權占有之事實，自應負相當於租金之
    不當得利之責：
　⒈按不當得利制度不在於填補損害，而係返還其依權益歸屬內
    容不應取得之利益，亦即倘欠缺法律上原因而違反權益歸屬
    對象取得其利益者，即應對該對象成立不當得利（最高法院
    106年度台上字第461號民事判決意旨可資參照）。亦即，倘
    無權占有之情形成立，無論無權占有人事實上有無取得租金
    ，均無礙於其返還不當得利之認定。
　⒉查被告無權占有系爭房地之事實，於本件有爭點效之適用，
    已如前述。是於此情形下，被告自應就其無權占有之狀態，
    負返還相當於租金之不當得利之責。
　⒊被告應負返還相當於租金之不當得利金額：
　⑴被告將系爭房地1樓無權出租予訴外人黃泳濱，於110年3月1
    日前每月租金為37,000元，並做為婚紗店對外營業用，此有
    黃泳濱與被告之房屋租賃契約存卷可憑（卷149-161頁，下
    稱系爭租約），且參酌系爭房地位於花蓮市市區中心，附近
    商店林立，鄰近中原國小、中正國小、忠孝國小、國風國中
    、全聯福利中心、花蓮市農會農民福利中心、德安運動公園
    、文創園區、遠東百貨公司，中華路為台9 丙線起點，生活
    機能及交通狀況均甚為便利等情，應可認系爭房地1樓之租
    金確有相當於37,000元之價額，是原告請求自106年12月1日
    起至110年2月28日止，每月37,000元之相當於租金之不當得
    利，自屬有據。
　⑵而自110年3月1日起，因被告與訴外人簽訂新租約並將租金調
    降為35,000元，是原告就此部分僅請求自110年3月1日起至1
    10年8月19日止，每月35,000元相當於租金之不當得利，亦
    屬有理。
　⑶從而，被告應負返還相當於租金之不當得利之金額為1,639,4
    52元【計算式：37,000元×39個月（106年12月1日-110年2月
    28日）＋35,000元×5個月又19天（110年3月1日-110年8月19
    日）=1,639,452元】。
　⑷至被告辯稱其並無實際收取租金，而是由德基佛堂收取，其
    只是因為任職德基佛堂點傳師，所以作為出租名義人，其並
    無不當得利云云；且依前揭最高法院見解，被告既係無權占
    有人，無法律上原因而享有使用系爭房地之利益，自應依法
    返還原告，是被告此部份之抗辯，尚無可採。
  ㈢至被告另辯稱原告91年所訂章程明訂有各分壇信眾自行管理
    土地房屋及資產，且德基佛堂於104年10月4日曾與原告法定
    代理人藍明和協議（下稱104年協議），系爭房屋由德基佛
    堂信眾自行管理、使用、收益；德基佛堂方為系爭房地之實
    際占有人，且德基佛堂所有道親約150人上下均有實際管理
    、使用系爭房地，是所有道親均為占有人，若有不當得利，
    應由所有道親共同分擔云云，惟查：
  ⒈查就被告所提104年協議，其中藍明和雖提及「…現在有過沒
    過都沒有關係，我們暫時先幫你們管，這樣好嗎？暫時幫你
    們管，不用怕，我們部會去把你們賣掉，但是有一個要求，
    這中間，你們房租自己收、用多少，自己帳做對就好…」，
    然此對話內容僅是藍明和個人與德基佛堂部分信眾之對話、
    交流，並不代表原告此財團法人之意思，尚不生拘束原告之
    效力；且德基佛堂既非獨立之非法人團體而屬原告之分壇，
    則藍明和之發言僅係法人組織上下從屬關係中之意見交換、
    傳達，亦尚難謂已生意思表示合致而有拘束原告之效力；況
    藍明和於104年10月與德基佛堂部分信眾對話時，被告尚未
    召開德基佛堂寺廟登記籌備會議（105年3月13日)、德基佛
    堂第一次信徒大會（105年10月16日），召集追隨其之信徒
    並決議退出原告，進行以「德基佛堂」之名稱申請寺廟登記
    、德基佛堂管理委員會組織章程，並以被告為主任委員，訴
    外人蔡玉青為常務委員等事項，亦尚未遭原告於105年8月21
    日之董監事會議決議撤除被告之德基佛堂管理人資格。亦即
    ，於104年10月協議時，被告及追隨被告之德基佛堂信眾均
    尚為原告所認定之分壇信眾，而藍明和於斯時表示分壇可自
    行管理房產，與原告於106年10月29日命各分壇1個月內交出
    所有權狀集中保管協議「前」之情況尚屬相合，是被告及追
    隨其之信眾既於105年3月、10月間分別召開上述籌備會議、
    信徒大會決議退出原告，則縱藍明和曾授權分壇自行管理、
    使用、收益系爭房地，亦與已「非原告信眾」之被告及追隨
    其之信眾並無干係，是被告此部份之抗辯，尚屬無據。
  ⒉次查，就系爭房地之使用收益權限，業經前案判決認定原告
    有使用收取權（前案判決第13頁），並經兩造實質攻防，業
    生爭點效，已如前述。且花蓮縣花蓮市調解委員會89年民調
    字第120號調解書亦載明：…中華路442號三層房屋之租金（
    即系爭房地）授權原告收取並贈與該租金予原告，是就原告
    確有系爭房地租金收取權之事實，自堪認定。被告辯稱系爭
    房地租金之收取權屬德基佛堂所有，並不可採。
  ⒊至就被告辯稱系爭房地之占有人係德基佛堂全體道親部分，
    惟查：
  ⑴按對於物有事實上管領之力者，為占有人，民法第940條定有
    明文。所謂對於物有事實上管領之力，如對於物已有確定及
    繼續之支配關係，或者已立於得排除他人干涉之狀態者，均
    可謂對於物已有事實上之管領力（最高法院95年度台上字第
    1124號民事判決要旨可資參照）。是所謂之占有人，應以對
    於物有事實上管領力之人為限，亦即得直接使用收益，例如
    具對外直接出租、借用予他人或進行裝潢、改裝等管理權限
    之人為限，方得謂之為占有人。
  ⑵查原告91年所訂章程第四章第八條第一項細目（卷167頁）載
    明：「本堂所屬各分壇之土地房屋及其他資產，均由各分壇
    信徒委員自行管理負責，如有重大變動時，事前提報本堂。
    」由是觀之，就系爭房地之管理，係由分壇之信徒「委員」
    負責，而非如被告所述係由「所有信徒」共同管理，是就系
    爭房地之管理，應確係由原告轄下各分壇特定之委員管理無
    疑；且查，原告104年11月29日董監事會議（卷291頁）曾決
    議由被告及訴外人吳藝苑暫時「管理」德基佛堂，顯見就分
    壇道產之占有、管理，確係由原告所任命之特定人為之。是
    被告既曾受原告任命為管理人，系爭租約亦係由被告與訴外
    人黃泳濱簽訂，且其於前案中亦自承為德基佛堂第三任住持
    ，住持並繼承管理德基佛堂等語（前案卷一96頁反），則依
    法系爭房地之占有人應為被告，而非全體德基佛堂之信眾。
    況倘如被告所述係由德基佛堂之所有道親、信眾共同占有、
    管理，縱僅計算原告所提之部分信眾即已達150餘人（卷295
    頁），而此150餘人皆能任意將系爭房地出租、借用、裝潢
    、改建等，誠與無人管理無異，不論於法理或事理上，均殊
    難想像，是被告此部份之抗辯，亦難憑採。
　⒋準此，被告前揭抗辯既皆無所據，原告請求返還因被告自106
    年12月1日起至110年8月19日止無權占有系爭房地1樓所生之
    相當於租金之不當得利，自屬有理。
五、末按給付無確定期限者，債務人於債權人得請求給付時，經
    其催告而未為給付，自受催告時起，負遲延責任。其經債權
    人起訴而送達訴狀，或依督促程序送達支付命令，或為其他
    相類之行為者，與催告有同一之效力；遲延之債務，以支付
    金錢為標的者，債權人得請求依法定利率計算之遲延利息；
    應付利息之債務，其利率未經約定，亦無法律可據者，週年
    利率為5％，民法第229條第2項、第233條第1項前段及第203
    條分別定有明文。查原告請求被告給付如主文第一項所示金
    額，為無確定期限、亦無另為約定利率之債務，又係以支付
    金錢為標的，依上開規定，原告併請求被告給付自支付命令
    繕本送達翌日（110年9月3日，司促卷93頁）起至清償日止
    之法定遲延利息，併予准許。
六、從而，原告依民法第179條請求被告給付如主文第一項所示
    本息，為有理由，應予准許。又原告陳明願供擔保請准宣告
    假執行，經核於法並無不合，爰酌定相當之擔保金額准許之
    。
七、訴訟費用負擔之依據：民事訴訟法第78條。
中　　華　　民　　國　　111 　年　　7 　　月　   29　 日
                  民事第二庭  審判長  法　官  李可文　
　　　　　　　　　                    法　官  林敬展
　　　　　　　　　　　　　　　　　　　法　官  蔡培元
以上正本係照原本作成。
如對本判決上訴，須於判決送達後20日內向本院提出上訴狀。
如委任律師提起上訴者，應一併繳納上訴審裁判費。
中　　華　　民　　國　　111 　年　　7 　　月　　29　　日
                    　　              書記官　謝佩真